臺灣高等法院臺中分院民事判決　94年度上字第8號
上　訴　人　未○○
訴訟代理人　何碧海律師
被　上訴人　丁○○
訴訟代理人　謝文田律師
複　代理人　許智捷律師
被　上訴人　辛○○
　　　　　　丙　○
　　　　　　子○○
　　　　　　戊○○
　　　　　　寅○○
　　　　　　癸○○
　　　　　　丑○○
　　　　　　己○○
　　　　　　卯○○
　　　　　　乙○○
　　　　　　壬○○
　　　　　　庚○○
　　　　　　辰○○
　　　　　　巳○○　　原住台中市○○區○○街489之23號
　　　　　　午○○○
　　　　　　甲○○○
上列當事人間租佃爭議事件，上訴人對於民國93年11月4日臺灣
臺中地方法院92年度訴字第2038號第一審判決提起上訴，並為訴
之追加，本院於94年10月19日言詞辯論終結，判決如下：
    主 　　 文
上訴及追加之訴均駁回。
第二審訴訟費用由上訴人負擔。
    事實及理由
壹、程序方面：
一、被上訴人辛○○、寅○○、卯○○、乙○○、丙○、壬○○
    、子○○、戊○○、庚○○、癸○○、丑○○、己○○、辰
    ○○、巳○○、午○○○、甲○○○經合法通知，均未於言
    詞辯論期日到場，核均無民事訴訟法第386條所列各款情形
    ，爰依上訴人之聲請，就此部分，由其一造辯論而為判決。
二、按訴狀送達後，原告不得將原訴變更或追加他訴。但請求之
    基礎事實同一者，或該訴訟標的對於數人必須合一確定時，
    追加其原非當事人之人為當事人者，不在此限。又被告於訴
    之變更或追加無異議，而為本案之言詞辯論者，視為同意變
    更或追加。民事訴訟法第255條第1項第2款、第5款定有明文
    。查本件上訴人於原審起訴時，原僅列被上訴人丁○○一人
    為被告，並請求確認被上訴人丁○○對於上訴人所分別共有
    之系爭土地之權利範圍二分之一之耕地租賃關係不存在。嗣
    追加林金坤之其餘繼承人辛○○、寅○○、卯○○、乙○○
    、丙○、壬○○、子○○、戊○○、庚○○、癸○○、丑○
    ○、己○○、辰○○、巳○○、午○○○、甲○○○為被告
    ，並變更為如聲明所示之主張，核屬訴之追加及變更。因其
    請求之基礎事實同一，且該訴訟標的對於被上訴人全體必須
    合一確定，原審予以准許，核無不合。
三、民事訴訟法第56條第1項所謂合一確定，係指「依法律之規
    定」必須數人一同起訴或一同被訴，否則當事人之適格有欠
    缺，原告即因此不能得本案之勝訴判決者而言。本件上訴人
    主張就其所分別共有之土地或其之特定位置，對被上訴人提
    起確認三七五租約之租賃關係不存在之訴，並無法律明文分
    別共有人須一同起訴之規定，核非固有必要共同訴訟，合先
    敘明。
四、按「調處爭議當事人任何一方經二次通知不到會，亦未提出
    書面意見或拒不接受通知者，縣租佃委員會仍應就已知之一
    切資料斟酌作成決議」、「縣租佃委員會應於調處後五日內
    將調處結果通知當事人，：：：當事人在接受通知或公示送
    達後十日內聲明不服者，移送司法機關處理：：：」臺中縣
    政府及鄉（鎮、市）公所耕地租佃委員會調解調處耕地租佃
    爭議須知（91年8月21日修正）第17點、第18點分別定有明
    文。查本件被上訴人丁○○於民國91年7月間向臺中縣霧峰
    鄉公所申請耕地租佃爭議調解，經霧峰鄉公所召開調解委員
    會調解結果，因雙方爭議未達成共識，調解不成立並移送臺
    中縣政府調處，該府於91年12月9日通知出租人連鳳英出席
    ，上訴人接獲通知後，以連鳳英已經死亡為由，具狀申請展
    期，嗣臺中縣政府再於92年6月17日仍以出租人連鳳英名義
    召開調處會議，上訴人復申請期展期，唯臺中縣政府於收受
    該申請書前，召開耕地租佃委員會，因連鳳英之繼承人即上
    訴人未到場，該調處會乃逕行作成調處決議「由丁○○先生
    繼續耕作」等情，業據上訴人提出相關調解調處通知書、申
    請書等件可按（本院卷第二宗第73至86頁、148至152頁）；
    上訴人雖主張臺中縣政府二次通知已死亡之連鳳英開會，該
    調處會為無效云云；但查本件上訴人為連鳳英之配偶，連鳳
    英死亡後，上訴人為其繼承人，繼受系爭耕地出租人之權利
    義務，明知系爭耕地有租佃爭議存在，於收受臺中縣政府之
    通知後，竟不親自到會或以書面陳述意見，自有未合，從而
    ，臺中縣政府耕地租佃委員會依前開須知第18點規定作成決
    議，自無不合；上訴人之前揭主張自無可取。
貳、實體方面：
一、上訴人起訴主張：
  (一)坐落臺中縣霧峰鄉○○段第712地號、第712之3地號2筆土地
    （下稱系爭土地）原係訴外人林存中、林垂訓及曾林自來共
    有，由被上訴人之被繼承人林金坤依耕地三七五減租條例承
    租在案；嗣林金坤於民國56年7月9日死亡，被上訴人等為其
    繼承人，因未分割遺產，被上訴人等取得共同承租系爭土地
    之耕作權。嗣系爭土地共有人之一曾林自來之應有部分（二
    分之一）由訴外人廖月蔭取得，廖月蔭又於86年9月4日將其
    應有部分（權利範圍二分之一）出賣予上訴人之妻連鳳英，
    約定於86年9月24日點交如原判決附圖所示「712（１）」部
    分所示面積0.0482公頃、「712之3（１）」部分所示面積
    0.0722公頃、「712之3（３）」部分所示面積0.1003公頃土
    地，並於特約事項（一）約定：「本件買賣標的物，乙方（
    賣主）目前給第三者耕作，如有租約或佔用，應於第二期款
    交款前排除，將本耕地點交甲方（買主）管業，如無法排除
    租賃關係或佔用，乙方保證無條件返還所收全部價金交還甲
    方。乙方並應提出共有分管圖及正確面積耕作範圍，點交甲
    方管業收益。」等語。足見系爭買賣之土地，係約定以無租
    賃關係及無他人佔用耕作為條件，訴外人廖月蔭並須負責排
    除其上之租約。因系爭土地實際上僅由林金坤之繼承人之一
    即被上訴人丁○○一人單獨耕作，其餘被上訴人則均放棄耕
    作而從事他業，而無耕作之事實，訴外人廖月蔭乃於86年9
    月20日與被上訴人丁○○簽立「同意書」，由訴外人廖月蔭
    給付被上訴人丁○○新臺幣（下同）二百萬元，被上訴人丁
    ○○則放棄系爭土地上二分之一之耕作權。且被上訴人丁○
    ○在91年5月13日檢附耕地三七五租約變更登記申請書而向
    臺中縣霧峰鄉公所申請以繼承為原因而為租約變更登記，及
    同年5月13日申請調解之前，系爭耕地租約歷經30多年先後5
    次（每6年換約1次）租約屆期，應辦續約登記而均未辦理，
    更經霧峰鄉公所於86年3月25日以86年霧峰鄉民字第05856號
    公告註銷租約公告30日而告確定，系爭土地並由訴外人廖月
    蔭出售與上訴人並點交。則依此事實經過，足證被上訴人丁
    ○○確已放棄耕作權，而將土地交予訴外人廖月蔭。另查，
    訴外人廖月蔭取回土地之占有後，即於86年9月24 日將所分
    管之土地範圍指界實地點交予上訴人之妻連鳳英時，系爭土
    地當時事實上已廢耕多年，雜草叢生，上訴人之妻連鳳英接
    管耕地後，原欲辦理登記過戶，乃向霧峰鄉公所申請核發自
    耕能力證明書，經鄉公所主辦人林進德履勘現場，發現荒蕪
    廢耕，致遭退件多次，未獲核准，經開墾耕種後，始於87年
    1月19日獲准核發自耕能力證明，足證系爭土地在上訴人之
    妻連鳳英買得之前，即已廢耕荒蕪多年，且有耕地三七五減
    租條例第17條第1項第2、4款，放棄耕作權及非因不可抗力
    繼續一年不為耕作之事實。
  (二)被上訴人丁○○以外之其餘被上訴人，既早已放棄耕作權多
    年，被上訴人丁○○更出具同意書予訴外人廖月蔭，而表示
    放棄部分土地之耕作權，又系爭土地被上訴人丁○○亦廢耕
    多年，則被上訴人對系爭土地之耕地三七五租約，應已不復
    存在。惟因被上訴人丁○○於91年2月22日向臺中縣霧峰鄉
    公所申請恢復耕地租約權利，並遭該所違法受理。依內政部
    訂頒『耕地三七五租約清理要點』第6項（二）之（２）；
    及同要點第11項（五）之規定，承租人無繼續耕作之事實，
    應予終止租約之登記。及內政部關於『研商耕地租期屆滿．
    ．．承租人未申請續定租約時，鄉公所應為註銷租約相關事
    宜會議記錄』結論中段「一、．．．承租人經鄉公所逕為辦
    理租約註銷登記經公告期滿確定後，提出續訂登記，如經區
    公所查明租約土地確無耕作事實者，應不予受理」。本件霧
    峰鄉公所對於被上訴人丁○○於租約註銷公告確定6年後，
    提出續約登記之申請案件，原應終止租約登記且不予受理，
    詎鄉公所誤為受理，甚至決議調處續租，顯有違誤。
  (三)按耕地三七五減租條例第17條規定：耕地租約在租佃期限未
    屆滿前，非有該條所定情形之一者，出租人不得終止契約者
    ，此與承租人放棄耕作權不相牽涉，故承租人放棄耕作權，
    仍得自由為之，不受該條規定之限制。故租約之終止，係私
    法上法律關係，其權利義務，由雙方當事人主張之。租賃契
    約經雙方同意而生終止之效力，自終止時起歸於消滅，不生
    回復原狀之問題，亦無援用三七五減租條例主張續約之餘地
    。查本件被上訴人主張渠等對系爭土地有耕地三七五租約存
    在，惟其既已放棄耕作權及占有，則該耕地三七五租約當已
    消滅。縱訴外人廖月蔭尚有部分放棄耕作權之補償金未給付
    被上訴人丁○○之事實，承租人亦祇能請求訴外人廖月蔭給
    付或另為損害賠償之主張，而非撤銷並使業已消滅之租賃關
    係再行復活。
  (四)又上訴人主張被上訴人有前述放棄耕作權，及非不可抗力繼
    續一年不為耕作之事實，並依耕地三七五減租條例第17條第
    1項第2款、第4款規定，於本件訴訟中以92年8月29日及10月
    13日準備書狀之送達，而對被上訴人全體為終止耕作三七五
    租約之意思表示之通知。系爭租約既經終止，因被上訴人對
    之有所爭執。為此，上訴人爰先位聲明：確認被上訴人等
    對於上訴人所共有坐落臺中縣霧峰鄉○○段第712號土地上
    如附圖「712（１）」部分所示面積0.0482公頃（現況葡萄
    園），及同地段第712之3地號土地上如附圖「712之3（１）
    」部分所示面積0.0722公頃（現況葡萄園），「712之3（３
    ）」部分所示面積0.1003公頃（現況絲瓜園）之耕地租賃關
    係不存在。如認為系爭土地為上訴人與訴外人林垂訓等人
    所分別共有，而不得單獨訴請確認先位之訴所示之耕地租賃
    關係不存在，則爰依民法第831條、第821條規定，為共有人
    全體之利益，而備位訴請確認被上訴人等對坐落臺中縣霧峰
    鄉○○段第712號土地上如附圖「712（１）」部分所示面積
    0.0482公頃（現況葡萄園），及同地段第712之3地號土地上
    如附圖「712之3（１）」部分所示面積0.0722公頃（現況葡
    萄園），「712之3（３）」部分所示面積0.1003公頃（現況
    絲瓜園）位置，對上訴人及其他共有人之耕地租賃關係不存
    在。
二、原審判決上訴人敗訴，上訴人提起上訴，於本院為訴之追加
    並更正聲明：
    （甲）先位聲明原判決廢棄。確認上訴人與被上訴人林
          丁萬間就台中縣霧峰鄉公所受理關於耕地租佃委員會
          「本件耕地租佃爭議調解之法律關係」及臺中縣政府
          受理關於耕地租佃委員會「本件耕地租佃爭議調處之
          法律關係」均不存在。確認被上訴人對於上訴人及
          共有人林垂訓、林存中共有之坐落臺中縣霧峰鄉○○
          段712號田，面積0.1147公頃，及同地段712之3田，
          面積0.3043公頃之耕地租賃關係不存在。
    （乙）備位聲明原判決廢棄。確認上訴人與被上訴人林
          丁萬間就台中縣霧峰鄉公所受理關於耕地租佃委員會
          「本件耕地租佃爭議調解之法律關係」及臺中縣政府
          受理關於耕地租佃委員會「本件耕地租佃爭議調處之
          法律關係」均不存在。確認被上訴人對於上訴人及
          共有人林垂訓、林存中所有坐落臺中縣霧峰鄉○○段
          712地號田，其位置如原審判決附圖712（１）部分所
          示，面積0.0482公頃（現況葡萄園），及同地段712
          之3地號田，位置如原審判決附圖地號712之3（１）
          所示面積0.0722公頃（現況葡萄園），712之3（３）
          所示面積0.1003公頃（現況葡萄園）等耕地之租賃關
          係不存在。
    並於本院補充陳述如下：
  (一)被上訴人丁○○之父林金坤於民國50年1月1日向原所有權人
    吳永雪承租系爭耕地，訂有三七五租約，唯並未依規定每6
    年換約一次，其最後一次租約於85年12月31日期滿，仍未申
    請續租登記，業經霧峰鄉公所依清理三七五租約之規定於86
    年3月25日以霧峰鄉民字第05856號公告註銷系爭耕地租約登
    記公告期滿確定在案，被上訴人丁○○於五年後之91年5月
    13日始向霧峰鄉公所申請調解，早己逾公告申請期間，不應
    受理之案件誤予受理，並逕為調解，顯然違法而無效。
  (二)嗣林金坤於56年7月9日死亡，系爭租約亦經公告註銷確定，
    丁○○竟於91年5月13日單獨以個人名義向霧峰鄉公所申請
    調解，唯林金坤之繼承人除被上訴人丁○○外，尚有被上訴
    人辛○○等多人，是丁○○之申請調解，其當事人不適格。
    又系爭耕地之出租人除上訴人外尚有林垂訓、林存中二人，
    丁○○未將之列為當事人並同調解，亦有未合。
  (三)系爭耕地之共有人之一連鳳英（即上訴人之配偶）於調處決
    議前死亡，臺中縣政府租佃委員會未以連鳳英之繼承人為調
    處對象，竟違背法定程序對連鳳英為調處，違反強制規定，
    該調處為無效。爰追加訴請確認該調解、調處之法律關係無
    效。
  (四)按承租人應自任耕作，並不得將耕地全部或一部轉租於他人
    ，承租人違反前項規定時，原訂租約無效。耕地三七五減租
    條例第16條第1、2項定有明文。茲所謂無效，係指全部租約
    無效而言，轉賣他人亦屬「不自任耕作」（最高法院46年上
    字第57號判例）又所謂自任耕作，兼指承租人應以承租之土
    地供自己從事耕作之用而言（同院68年台上字第258號、70
    年台上字第4637號、80年台再字第15號判例）又如收取對價
    ，轉讓與他人使用收益，坐收暴利，不勞而獲，亦屬不自任
    耕作（44年判字第69號判例）、「將租賃物變更耕作之使用
    目的」、「變更用途，供非耕田之用」、「故意不自任耕作
    」（最高法院91台上字第2244號）或「無正當理由不自耕，
    致令荒蕪者」，「不合耕地租佃目的之積極行為」等（87年
    台上字第1378號判決均屬之）；被上訴人丁○○獨任耕作系
    爭土地，其餘被上訴人長期放棄耕作權，不自任耕作，其達
    三十餘年之久，嗣由丁○○一人以二百萬元為條件，放棄耕
    地耕作占有，將部分土地歸還前所有權人廖月蔭出售，其係
    以放棄「耕作權」及「放棄原來耕地三七五租約恢復權（即
    租賃權）」，兩者兼而有之，揆之上開判例意旨，均構成「
    不自任耕作」之法律效果。以此等行為換取鉅額補償金，獲
    取暴利，其一人所為之行為，不問其棄耕係一人或數人所為
    ，亦不問其不自任耕作棄耕土地係全部或一部，均構成不自
    任耕作及對全部租約無效（46年台上字第57號判例），其效
    力應及於全體被上訴人，亦及於全部土地之租約無效（參考
    84年台上字第1856號判例意旨），何況丁○○棄耕不自任耕
    作，交還土地予廖月蔭出售，業已點交予上訴人之妻連鳳英
    接管，以實際自耕取得自耕能力證明書。原審未審查其棄耕
    不自任耕作之實際意義及效果，忽視上述事實，謂其放棄耕
    作之同意書未經全體同意不生效力為由，為上訴人敗訴之判
    決顯然不當。觀之丁○○以棄耕為條件獲取暴利，不勞而獲
    已破壞耕地三七五減租政策，較之一般轉租、交換或建屋、
    變更用途等行為更加高度嚴重，有過之而無不及，如仍視之
    無違反自任耕作之規定，解為租約有效，即造成一手要錢，
    一手要租約，兩手受利，而雙邊受害，顯然有失公平正義，
    及誠實信用，絕非該條之立法本旨。被上訴人既自86年9月
    20日起放棄耕作，違反自任耕作之事實，則系爭租約自斯時
    起為無效，租賃關係業已消滅，上訴人乃依民法第831條、
    821條規定就共有土地租賃契約之全部為共有人全體之利益
    ，對被上訴人提起確認之訴，自為法之所許。
  (五)如上開主張不被採納，則一併主張耕地三七五減租條例第17
    條第1項第2、4款規定，以放棄耕作權及非不可抗力繼續一
    年不為耕作規定，並代位全體共有人，以書狀繕本之送達為
    終止全部租約之意思表示，終止租約，其理由如下：
    按耕地租約在租佃期限未屆滿前有承租人放棄耕作權或非
      因不可抗力繼續一年不為耕作時，出租人得終止租約。耕
      地三七五減租條例第17條第1項第2、4款定有明文。又債
      務人怠於行使權利時，債權人因保全債務，得以自己之名
      義，行使權利。此項權利，在專為保存債務人權利之行為
      時，不受債務人須負遲延責任時之限制。民法第242條、
      第243條後段亦同有明文。再此項代位權行使範圍，並不
      以保存行為為限，凡以權利之保存或實行為目的之一切審
      判上或審判外之行為，債權人皆得代位行使（69年台抗字
      第240號判例）。第按終止契約之意思表示不限於訴訟外
      為之，於訴訟上以書狀向他方當事人表示其終止之意思者
      ，亦有效力。其以訴狀送達於承租人時，契約即為終止。
    被上訴人丁○○獨任耕作長達三十餘年，於86年9月20日
      與前地主廖月蔭成立耕作棄耕同意書，放棄耕作權，將耕
      地劃定範圍交還廖月蔭出售予連鳳英，業已接管，取得自
      耕能力證明書，已如前述，其餘被上訴人則三十餘年不自
      任耕作，均為不爭之事實，則被上訴人皆放棄耕作，又被
      上訴人丁○○將系爭土地之一部（原審判決附圖地號712
      之3面積1003平方公尺）任其荒蕪，繼續一年以上不為耕
      作，業據原審勘驗現場實地測量，並詢問證人江進德、廖
      繼正二人結證在卷。查耕地三七五減租條例耕作，任令荒
      蕪繼續達一年以上，則應自其荒蕪開始，算至以後任由他
      人使用，不為異議討回情形，均在本條例所規範範圍（87
      年台上字第1378號判決參照）原判決指證人未確切證明有
      一年以上荒蕪不為耕作，其對一年之計算，係以算至買賣
      點交之時間為止，但查本件土地之荒蕪，在買賣點交前已
      有將近一年之荒蕪，已經證人證明屬實，則點交後上訴人
      接管之時間，依上開判例意旨，亦應在該條例規範計算時
      間繼續之範圍，合計自亦超過一年以上之荒蕪時間，原審
      對於荒蕪時間之計算，謂不能證明一年以上荒蕪期間，容
      有誤解。從而上訴人依耕地三七五減租條例第17條第1項
      第2款、第4款及民法第442條、第443條但書規定，一併代
      位共有人林垂訓、林存中二人，以書狀繕本之送達為終止
      租約之意思表示之通知，終止系爭土地全部租約，租賃關
      係全部不存在。併依民法第831條、821條之規定就共有土
      地之全部租約，為共有人之利益，對被上訴人提起確認系
      爭土地全部租賃關係不存在之訴，求為判決如先位聲明。
  (六)被上訴人與原地主廖月蔭訂立之同意書，考其內容有二：一
    為放棄耕作權及占有，將土地交還出租人出售。二為放棄原
    有二分之一「三七五租約」之恢復權。查耕地三七五減租條
    例第17條規定，其以承租人放棄耕作權為出租人得終止租約
    之法定原因，無非將耕作權與租賃權分為二種不同之概念，
    故其效果亦應分別視之。按耕作權之放棄，以耕地租賃占有
    耕地耕作而言，即係放棄耕作占有，屬事實上之行為，只要
    占有耕地之人放棄耕作占有，即生效力。但其租賃權未必不
    存在，必經合法之終止或解除，始影響租賃權之存在與否之
    效力。反面觀之，租賃權之處分，即屬於法律層面，其拋棄
    或處分屬法律行為，得有全體權利人同意之問題。查系爭同
    意書，既明白表示放棄耕作交還耕地，屬拋棄占有之事實行
    為，與不恢復其已拋棄之租賃權之消極法律行為，有二個行
    為併存之關係，縱未經全體被上訴人之同意，不生租賃權處
    分之效力但即發生耕作人放棄耕作占有之法律效果。依民法
    第111但書、112條之規定，尚有一部分無效一部分有效之問
    題存在，不能謂同意書全部無效。如果發生放棄耕作權拋棄
    耕地占有之效力，即上訴人在原審基於此一法定原因，對被
    上訴人以書狀繕本送達為終止租約之意思表示，即生終止租
    約之效力，原審不察，不就上述問題探究，僅謂丁○○單獨
    同意拋棄部分耕作權之行為，未徵得其餘被上訴人之同意，
    對其餘被上訴人不生拋棄之效力云云，其法律見解，容有可
    議。
  (七)次按共有人於與他共有人訂立共有物分管之特約後，縱將其
    應有部分讓與第三人，其分管契約，對於受讓人仍繼續存在
    。又共有物分管之約定，不以訂立書面為要件，倘共有人間
    實際上劃定使用範圍，對各自占有管領之部分，互相容忍，
    對於他共有人使用收益，各自占有之土地未予干涉，已歷有
    年者，即非不得認有默示分管契約之存在（最高法院48年度
    台上字第1065號判例、83年度台上字第1377號判決參照）而
    共有物特定部分之占有、收益或處分，苟有其他明確之事實
    ，足以證明他共有人已經有明示或默示之同意者，則共有人
    中一人之行為，仍不能不認為有效。所謂默示之意思表示，
    係指依共有人之舉動或其他情事，足以間接推知其效果意思
    而言（最高法院19年上字第981號判例、87年台上字第1359
    號判決參照）。查丁○○將承租耕地之特定部分棄耕，歸還
    出租人，屬放棄耕地占有之事實行為，而共有人林垂訓在原
    審證稱法院拍賣由廖月蔭承買，曾經通知伊優先購買，又廖
    月蔭出售與上訴人之妻連鳳英時，亦通知伊優先承買。伊不
    但對於廖月蔭拍賣部分，自86年起不再收取租金，由他自己
    管理收益；林垂訓對爭執範圍亦曾於87年間參與調解委員會
    表示意見，其間經過長達7年之久，丁○○每年向伊繳租，
    在調解前亦曾提起所謂棄耕糾紛之經過，對現狀各自劃定範
    圍位置收益，亦予以容忍，該部分土地己由廖月蔭出售與上
    訴人自耕使用收益，亦不表反對云云；不能謂無視為默示分
    管事實之契約存在，原審未就此事實經過調查審酌，亦有遺
    漏。按臺灣民間習慣，關於共有土地之管理，即使為兄弟共
    業，諸多共有土地，親如兄弟者，均係以自然分開自耕占有
    使用收益，鮮有書立分管契約。都以自然劃定範圍分管耕作
    為常態。此種型態，即使因繼承而來，或因出售轉讓移手，
    仍然保持各自占有範圍耕作收益，此為農民傳統習慣，參諸
    共有人林垂訓等二人，長期沈默分管事實，於7年後雖在庭
    上表示不同意分管之供述，但並不影響已分管之事實存在，
    成立默示分管事實之契約，其分管之效果，對於該共有人間
    及受讓人與丁○○仍繼續存在，即丁○○等人亦不得再有主
    張任何權利，要求恢復該放棄耕地耕作權之餘地。從而上訴
    人已在原審主張被上訴人有放棄耕作權及廢耕一年以上二個
    原因併存，依耕地三七五減租條例第17條第1項第2款、第4
    款規定以書狀繕本向被上訴人送達為終止租約之意思表示之
    通知，業已發生終止租約之效力，爰就被上訴人丁○○劃定
    棄耕土地範圍（如原審判決附圖），求為判決如備位聲明。
  (八)被上訴人主張依民法第425條第1項買賣不破租賃之原則，謂
    租賃契約對上訴人繼續存在云云，但查原租約既已因無效或
    終止而不存在，被上訴人亦已離去租賃物之占有收益，依司
    法院院字第3073號解釋，及最高法院43年台上字第250號判
    例，均認為終止租賃物之占有後，即無買賣不破租賃適用之
    餘地。原審疏未詳察，徒以系爭土地未經共有人分管協議，
    租賃權為被上訴人公同共有，屬單一租約，將被上訴人業已
    棄耕放棄占有事實上拋棄行為，視之為租賃權之拋棄，謂同
    意書對於其餘被上訴人不生效力云云，判決上訴人敗訴，其
    認事用法尚有可議，原判決有不備理由及採證違背證據法則
    之違法。
三、被上訴人辛○○等16人未於言詞辯論期日到場，亦未以書狀
    作何聲明或陳述，以供本院斟酌。被上訴人丁○○則以：
  (一)被上訴人之父林金坤生前就系爭土地與土地原所有權人成立
    耕地租賃契約，系爭土地其中之應有部分二分之一，嗣由訴
    外人廖月蔭於86年4月10日拍賣取得，依買賣不破租賃法則
    ，原租賃契約，對受讓人自仍繼續存在。系爭土地於被上訴
    人丁○○耕作期間，因訴外人廖月蔭擬與上訴人之被繼承人
    連鳳英就其應有部分成立買賣契約，訴外人廖月蔭遂於86年
    9月20日與被上訴人丁○○簽立同意書，約定被上訴人丁○
    ○放棄耕作權之同時訴外人廖月蔭同意支付被上訴人丁○○
    貳佰萬元，是被上訴人丁○○簽立耕作權放棄同意書，係附
    有訴外人廖月蔭給付被上訴人丁○○貳佰萬元為停止條件之
    約定。因嗣後訴外人廖月蔭並未支付餘額，則同意書之停止
    條件並未成就，被上訴人丁○○之耕作權自仍繼續存在。依
    買賣不破租賃法理及耕地三七五減租條例第20條規定，系爭
    耕地租賃契約對連鳳英及為連鳳英之繼承人之上訴人依然存
    續，被上訴人丁○○截至91年10月之耕地租金，仍依慣例集
    中交付予系爭土地共有人林垂訓，林垂訓亦同意續租，被上
    訴人另將86年至90年間上訴人之租金，以存證信函方式提出
    給付。是被上訴人與上訴人間之耕地租賃關係，自仍存在。
  (二)按土地法第34條之1，係對共有土地或建築改良物之處分、
    變更及設定、地上權、永佃權、地役權或典權所設之特別規
    定，至共有土地之出租，乃共有物之管理行為，與上述規定
    所指不同，尚無該條規定之適用。共有土地之出租，既屬共
    有物管理行為，依民法第820條第1項之規定，除契約另有訂
    定外，應由共有人全體共同為之。又分別共有人間，因其應
    有部分潛存於共有物每一部分，無法各別單獨就應有部分而
    為管理，除具有整體一致性之管理，而事實上有合一確定需
    求外，於法律上，依民法第820條規定，亦有合一確定之必
    要。故本件訴訟之提起，既係針對共有物上之租賃關係所提
    起之消極確認之訴，對分別共有人自有事實上及法律上合一
    確定之必要，應由全體分別共有人一同起訴，當事人方始適
    格。查系爭耕地租約之出租人除上訴人外，另有分別共有人
    林垂訓、林存中二人，上訴人單獨提起本件訴訟，其當事人
    自不適格。
  (三)民法第258條規定：「解除權之行使，應向他方當事人以意
    思表示為之。契約當事人之一方有數人者，前項意思表示，
    應由其全體或向其全體為之」。租賃契約之當事人之一方既
    有數人，其終止租約之意思表示即應由其全體為之。依同一
    之法律理由，應類推適用於租賃契約。本件系爭土地為上訴
    人與訴外人林垂訓、林存中所共有，僅上訴人一人單獨對承
    租人為終止租賃契約之表示，亦非有理。
  (四)耕地三七五租約之訂立、變更、終止或換訂，應由出租人會
    同承租人申請登記，係為保護佃農及謀舉證上便利而設，非
    謂凡租約之訂立、變更、終止或換訂，均須經登記，始能生
    效。是耕地三七五租約為不要式契約，僅須兩造當事人合意
    ，契約即為成立，查被上訴人丁○○依民法第425條買賣不
    破租賃規定，而與土地共有人全體存在有耕地租賃關係，租
    賃期間中，縱租期屆滿，除出租人依該條例收回自耕外，如
    承租人願繼續承租者，應續訂租約，耕地三七五減租條例第
    20條定有明文。故兩造間之耕地租賃關係，縱有未依耕地三
    七五租約清理要點辦理登記，或逾期未申請續約登記而經註
    銷登記者，均不影響原耕地租賃關係之存續。則臺中縣霧峰
    鄉公所所為租約登記之註銷，尚不足以認定系爭耕地租賃關
    係業經終止。
  (五)被上訴人丁○○並無上訴人所稱之廢耕一年以上之情事。被
    上訴人丁○○簽立同意書後，系爭土地即由訴外人廖月蔭將
    之交付上訴人之被繼承人連鳳英占有，上訴人之被繼承人連
    鳳英拒絕被上訴人丁○○進入耕作，被上訴人丁○○因向上
    訴人之被繼承人連鳳英口頭主張權利均未獲置理，乃於87年
    4月16日向租約主管機關臺中縣霧峰鄉公所陳情，後再於87
    年6月12日以存證信函向上訴人之被繼承人連鳳英主張權利
    ，足證被上訴人確有積極主張權益之事實。系爭土地於86年
    9月24日點交上訴人之被繼承人連鳳英後，距86年11月20日
    被上訴人丁○○主張權利之時點，未逾一年，而耕地三七五
    減租條例第17條所稱「非因不可抗力繼續一年不為耕作者」
    ，須限於承租人消極不予耕作，任令荒廢者而言。本件被上
    訴人丁○○既非因不可抗力而繼續一年不為耕作，難認被上
    訴人丁○○有基於自由意思而消極不予耕作之可歸責承租人
    事由存在，上訴人主張被上訴人丁○○有廢耕一年以上之情
    事云云，並非有據。另被上訴人丁○○所書立之同意書，係
    附有訴外人廖月蔭給付補償費之停止條件，因條件未成就，
    自難認被上訴人丁○○已放棄耕作權。
  (六)對於上訴人之上訴及追加之訴，聲明：駁回上訴及追加之訴
    。
四、本件上訴人主張系爭土地原由被上訴人之被繼承人林金坤依
    耕地三七五減租條例承租在案，林金坤於56年7月9日死亡後
    ，被上訴人等為其繼承人，並未分割遺產，系爭土地則交由
    被上訴人丁○○進行耕作，系爭土地之所有權嗣為訴外人廖
    月蔭、林垂訓、林存中取得，訴外人廖月蔭於86年9月4日將
    其應有部分權利範圍二分之一出賣予上訴人之妻連鳳英，於
    特約事項中約定土地目前為他人（指被上訴人丁○○）耕作
    ，訴外人廖月蔭應負責排除。訴外人廖月蔭遂於86年9月20
    日與被上訴人丁○○簽立「同意書」，由訴外人廖月蔭給付
    被上訴人丁○○二百萬元，丁○○則放棄系爭土地上二分之
    一之耕作權。訴外人廖月蔭取得土地之特定位置之占有後，
    即於86年9月24日將如附圖所示之「712（1）」、「712之3
    （1 ）」及「712之3（3）」土地點交予上訴人之妻連鳳英
    占有，被上訴人丁○○嗣因訴外人廖月蔭未履行上開給付金
    額之全部，而對上訴人主張耕地租賃契約存在等情，業據提
    出丁○○所簽署之同意書、繼承系統表、戶籍謄本、不動產
    買賣契約書、自耕能力證明書、註銷租約登記函、耕地移轉
    自耕土地免徵土地增值稅證明書、土地登記簿謄本、被上訴
    人丁○○87年6月12日臺中郵局4155號存證信函、被上訴人
    丁○○申請租約變更登記通知函、霧峰鄉公所勘查現場通知
    函、鄉公所適用民法第425規定條受理丁○○申請及決議續
    租之通告函、耕地三七五租約清理要點、內政部「研商耕地
    租期屆滿，承租人未申請續訂租約時，鄉公所註銷租約相關
    事宜會議記錄」、司法院解釋、判例資料要點、土地登記謄
    本、租佃爭議調解申請書、變更登記申請書、被上訴人丁○
    ○陳情復函、退回租金支票存證信函及支票、廖月蔭證明已
    無租賃關係移交土地之存證信函為證（均為影本），且為被
    上訴人丁○○所不爭執，自勘信為真實。
五、（先位之訴部分）：
  (一)按各共有人按其應有部分，對於共有物之全部，有使用、收
    益之權。雖各共有人得自由處分其應有部分，但若涉及共有
    物之處分、變更及設定負擔，則因影響及其他共有人對於共
    有物之使用、收益，自應得共有人全體之同意，始得為之，
    此觀民法第818條、第819條之規定自明。另共有物之租賃，
    實乃共有物之「管理行為」，依民法第820條第1項規定，除
    契約另有訂定外，應由共有人「共同」為之，且無土地法第
    34 條之1第1項規定之適用。
　(二)次按耕地三七五減租條例第16條第1項、第2項規定：承租人
    應自任耕作，並不得將耕地全部或一部轉租於人；承租人違
    反前項規定時，原訂租約無效，得由出租人收回自行耕作或
    另行出租。而72年12月23日修正施行耕地三七五減租條例第
    17條第1項第4款己增訂：「非因不可抗力繼續一年不為耕作
    時」，為耕地出租人於租佃期限屆滿前，「終止」耕地租約
    之事由。是倘僅係「不為耕作」而無同條例第16條第一項所
    定之「不自任耕作或轉租」之情形，依該條例增訂意旨，應
    只生出租人得「終止」耕地租約，請求返還耕地問題，自難
    認原訂租約無效（最高法院86台上字第1913號判決參照）。
    本件上訴人於本院主張系爭耕地實際為被上訴人丁○○獨任
    耕作，其餘被上訴人長期放棄耕作權，不自任耕作，其達三
    十餘年之久，嗣由丁○○一人以二百萬元為條件，放棄耕地
    耕作占有，將部分土地歸還前所有權人廖月蔭出售，其係以
    放棄「耕作權」及「放棄原來耕地三七五租約恢復權（即租
    賃權）」，兩者兼而有之，揆之上開判例意旨，均構成「不
    自任耕作」之法律效果。以此等行為換取鉅額補償金，獲取
    暴利，其一人所為之行為，不問其棄耕係一人或數人所為，
    亦不問其不自任耕作棄耕土地係全部或一部，均構成不自任
    耕作及對全部租約無效（46年台上字第57號判例）云云；唯
    查被上訴人丁○○固於86年9月20日與訴外人廖月蔭就耕作
    權相關事宜簽訂同意書，約定丁○○同意放棄耕作權，同時
    廖月蔭應給付200萬元予丁○○，丁○○於收取該款時應將
    系爭耕地二分之一點交給廖月蔭；此有其等簽立之同意書在
    卷可按（見本院卷第一完第106頁），稽其意旨，被上訴人
    顯係以收受廖月蔭二百萬元之同時，始行放棄系爭耕地之耕
    作權，然廖月蔭除僅於訂約當時給付一百萬元外，餘款並未
    依約付清，此為兩造所不爭執，可見丁○○放棄耕作權之條
    件尚未成就，參以該同意書背面另載明「乙方（指被上訴人
    丁○○）同意地上農作物交由甲方（指廖月蔭）收割」云云
    ，益見被上訴人丁○○於書寫同意書時（86年9月20日），
    尚在該土地上耕作，並未有放棄耕作之事實應堪認定；足見
    被上訴人丁○○並無放棄耕作，且自任耕作，顯無耕地三七
    五減租條例第16條第1項之情形，系爭租約即不生無效之問
    題，上訴人主張本件耕地租約無效云云，即非可採。
  (三)另查，上訴人主張被上訴人有放棄耕作權及廢耕一年以上之
    事實等語。然查耕地租約在租佃期限未屆滿前，如有「承租
    人放棄耕作權」、「非因不可抗力繼續一年不為耕作」之情
    形時，出租人固得終止耕地租約。耕地三七五減租條例第17
    條第1項第2、4款定有明文。惟契約解除權或終止權之行使
    ，仍應向他方當事人以意思表示為之，如當事人之一方有數
    人者，前項意思表示，並應由其全體或向其全體為之（最高
    法院44年台上字第119號判例意旨參照）。經查，系爭耕地
    三七五租約，其出租人原為已故之林吳永雪，承租人則為已
    故之林金坤，嗣分別經繼承及買賣關係，使系爭土地之所有
    權，由上訴人與訴外人林垂訓、林存中3人所分別共有，至
    系爭耕地三七五租約之租賃權則歸被上訴人等人所公同共有
    ，此有相關土地登記謄本、繼承系統表在卷足憑。上訴人雖
    據卷附被上訴人丁○○一人所出具之同意書、其餘被上訴人
    散居各處、及證人江進德、廖繼正之證言，而主張系爭耕地
    三七五租約業已合法終止一語。但查，卷附之同意書乃被上
    訴人丁○○單獨與上訴人之被繼承人連鳳英之前手即訴外人
    廖月蔭就系爭土地之特定部分所為放棄部分土地位置之耕作
    權及如何補償之協議。被上訴人丁○○上開單獨同意拋棄部
    分耕作權之行為，因未徵得其餘被上訴人之同意，自難認對
    其餘被上訴人亦發生拋棄之效力。
  (四)再者，系爭耕地之共有人林垂訓於原審陳稱「……系爭土地
    上的三七五租約，原本的承租人是林金坤，當時的範圍是土
    地的全部，土地原本是我、林存中及林自在三人共有……土
    地當初我們繼承人辦理繼承時，土地也是承租人在使用，我
    們繼承人並沒有對土地進行土地使用上的分配……廖月蔭是
    到她要賣土地時才來找我問要不要買，在這期間她都沒和我
    聯絡，廖月蔭後來將土地賣給誰我也不清楚，買受人買受前
    後也都沒有來找過我我們也沒有和新買受人成立任何土地上
    的使用分配協議……」（見原審卷第第二宗第233、234頁）
    ；另共有人林存中亦證稱「……我們繼承後並沒開會討論土
    地由何人使用哪個位置……新地主並沒有來找過我……我一
    直到鄉公所調解時，才知道共有人是誰，歷次的共有人也都
    沒有和我作磋商討論土地由何人分配使用何個位置……上訴
    人方面並沒有得到我們同意就占有使用土地，侵害到我們的
    共有權」（見原審卷第二宗第234、235頁）等語，可見耕地
    並各共有人間並無分管之協議，上訴人就該系爭耕地雖有二
    分之一之應有部分，但共有人既未有分管之協議，上訴人之
    前手廖月蔭自不可能將該特定部分之土地（如原審附圖所示
    ），點交予上訴人或其被繼承人連鳳英之可言。上訴人陳稱
    己點交取得該特定部分之土地，自有可議，不足採信。
  (五)再查，證人江進德、廖繼正於原審證稱：「原告（即上訴人
    ）取得土地所有權之後，找我（證人江進德）去幫他代耕，
    他何時取得所有權我不太記得，取得所有權後多久，我也不
    清楚。我究竟在何時開始耕作，正確的年月日我已經不記得
    ，季節為何我也不記得。我記得我到現場時，現場有水泥路
    ，水泥路的左側（東方）土地長滿了雜草，草有一人高，以
    我的判斷至少有半年以上才會長那麼高．．．雜草到底長多
    久了，我沒有辦法肯定．．．」、「當初廖月蔭表示要出售
    土地，請我（證人廖繼正）介紹，我到現場去看，當時東邊
    的土地長了雜草，草的高度長到肚臍的高度，我是有下到田
    埂那邊測量的，並不是站在水泥路上的高度．．．我在廖月
    蔭找我去看土地之前，我並沒有到系爭土地旁邊觀看過，所
    以在廖月蔭找我去之前，一年前或半年前土地之使用狀況我
    並不清楚．．．」。是依證人上開證言，尚不足以證明被上
    訴人方面於上訴人取得土地占有前，曾有「非因不可抗力繼
    續一年不為耕作」之情事。參以上訴人於86年12月20日以連
    鳳英名義向霧峰鄉公所申請自耕證明書時，亦自承系爭土地
    種植水稻，己收割云云（見原審卷第二宗第193頁）；而被
    上訴人丁○○自民國87年6月15日起即先後多次就其等租佃
    有關之爭議向主管機關陳情、調解，有卷附霧峰鄉公所函、
    存證信函可按（見原審卷第一宗第21319頁），足見系爭
    耕地在86年12月止尚有耕作之事實，被上訴人丁○○於與廖
    月蔭成立放棄耕地耕作權時，並無廢棄耕作之事，自不待言
    。被上訴人就系爭耕地之特定部分之所以未能耕作，係因上
    訴人擅自將該部分圍搘，以致丁○○無法進入從事耕作。上
    訴人指稱丁○○放棄耕作云云亦不足採。退而言之，縱認被
    上訴人確有上訴人所主張之「放棄耕作權」或「非因不可抗
    力繼續一年不為耕作」之情事，系爭耕地三七五租約亦非當
    然無效，而僅生出租人取得終止租約之權利。系爭耕地三七
    五租約之出租人，除上訴人外另有證人林垂訓、林存中2人
    ，土地共有人間復未與上訴人就系爭土地定有分管契約，如
    確有終止租約之事由時，依法應由共有人全體對承租人全體
    為終止租約表示，始生合法終止之效力。然本件僅上訴人一
    人單獨就系爭土地之特定位置，主張終止該部分之耕地三七
    五租約，自非適法。
  (六)末查系爭耕地之租賃權為被上訴人等人公同共有，且屬單一
    之租賃契約，被上訴人丁○○單獨就系爭土地之特定部分，
    簽署拋棄耕作權之同意書予系爭土地之部分共有人，無論是
    否為附條件之拋棄表示，對其餘被上訴人及系爭土地之其他
    共有人而言，均不生拋棄耕作權之效力。上訴人另未提出確
    切證據，足資認定被上訴人有「無自任耕作」或「非因不可
    抗力繼續一年不為耕作」之廢耕情事，是其主張被上訴人有
    不自任耕作系爭租約為無效即無可採。又上訴人單獨1人就
    系爭土地之特定位置，主張終止該部分特定位置之耕地三七
    五租約，自不生合法終止之效力。從而，上訴人先位聲明訴
    請確認被上訴人對於上訴人及共有人林垂訓、林存中共有之
    坐落臺中縣霧峰鄉○○段712號田，面積0.1147公頃，及同
    地段712之3田，面積0.3043公頃之耕地租賃關係不存在云云
    ，即為無理由。
六、備位之訴部分：
  (一)上訴人另主張其為系爭土地之全體共有人之利益，爰確認被
    上訴人等對坐落臺中縣霧峰鄉○○段第七一二號土地上如附
    圖「712（１）」部分所示面積0.0482公頃（現況葡萄園）
    ，及同地段第712之3地號土地上如附圖「712之3（１）」部
    分所示面積0.0722公頃（現況葡萄園），「712之3（３）」
    部分所示面積0.1003公頃（現況絲瓜園）位置，對上訴人及
    其他共有人之耕地租賃關係不存在等語。
  (二)查系爭土地並未經共有人為分管之協議，另系爭三七五租約
    之租賃權為被上訴人等人公同共有，且屬單一之租賃契約，
    被上訴人丁○○單獨就系爭土地之特定部分，簽署拋棄耕作
    權之同意書予系爭土地之部分共有人，無論是否為附條件之
    拋棄耕作權表示，對其餘被上訴人及系爭土地之其他共有人
    而言，均不生合法拋棄之效力，又上訴人並未提出確切證據
    ，足資認定承租人有在上訴人取得土地占有之前，有「非因
    不可抗力繼續一年不為耕作」之廢耕情事，上訴人單獨就系
    爭土地之特定位置，主張終止該部分之耕地三七五租約，本
    不發生合法終止之效力。則上訴人訴請確認被上訴人對坐落
    臺中縣霧峰鄉○○段第712號土地上如原判決附圖「712（１
    ）」部分所示面積0.0482公頃（現況葡萄園），及同地段第
    712之3地號土地上如附圖「712之3（１）」部分所示面積
    0.0722公頃（現況葡萄園），「712之3（３）」部分所示面
    積0.1003公頃（現況絲瓜園）位置，對「上訴人及其他共有
    人」之耕地租賃關係不存在，亦非有理，備位之訴，仍應駁
    回。
七、末按確認之訴，除確認證書真偽之訴外，應以法律關係為訴
    訟標的；此觀民事訴訟法第247條之規定自明，耕地租佃爭
    議之調解或調處，為法律行為，調解調處成立與否，本屬事
    實問題，經調解調處成立者，固與民法上之和解契約無異，
    唯契約為法律關係之發生原因，亦非法律關係之本身；不得
    作為確認之訴之標的；查本件被上訴人丁○○因租佃爭議申
    請調解調處，雖經臺中縣政府依法作成決議，但既經上訴人
    於法定期間向原機關聲明不服，並經原機關移送法院審理，
    該調處結果已不生和解之效力，乃上訴人竟於本院審理中追
    加提起本件確認上訴人與被上訴人丁○○間就臺中縣霧峰鄉
    公所受理關於耕地租佃委員會「本件耕地租佃爭議調解之法
    律關係」及臺中縣政府受理關於耕地租佃委員會「本件耕地
    租佃調處之法律關係」均不存在，即有未合，亦應予駁回。
八、本件事證已臻明確，兩造其餘攻擊防禦方法與舉證，核與判
    決結果無影響，爰不逐一論述，附此敘明。
九、綜上所述，本件上訴人先位聲明、備位聲明均為無理由，均
    應予駁回，原審為上訴人敗訴之判決，及駁回其假執行之聲
    請，並無不合。上訴意旨指摘原判決不當，求予廢棄改判，
    為無理由，應予駁回。又上訴人追加之訴亦為無理由，應併
    予駁回。
參、據上論結，本件上訴及追加之訴均為無理由，依民事訴訟法
    第449條第1項、第78條，判決如主文。
中　　華　　民　　國　　94　　年　　11 　月　　 2 　　日
                    民事第一庭審判長法　官  林陳松
                                    法　官  李寶堂
                                    法　官  鄭金龍
以上正本係照原本作成。
如對本判決上訴，須於收受判決送達後20日內向本院提出上訴書
狀，其未表明上訴理由者，應於提出上訴後20日內向本院提出上
訴理由書（須按他造人數附具繕本）。
上訴時應提出委任律師為訴訟代理人之委任狀。具有民事訴訟法
第466條之1第1項但書或第2項之情形為訴訟代理人者，另應附具
律師及格證書及釋明委任人與受任人有該條項所定關係之釋明文
書影本。
                                    書記官  林世傑
中　　華　　民　　國　　94　　年　　11　　月　　8 　　日
                                        　　　　　　　Ｂ
